【裁判字號】    99,消債更,71
【裁判日期】    990225
【裁判案由】    聲請更生程序
【裁判全文】
臺灣高雄地方法院民事裁定            99年度消債更字第71號
聲  請  人  甲○○
上列當事人聲請消費者債務清理事件，本院裁定如下：
    主  文
聲請駁回。
聲請費用由聲請人負擔。
    理  由
一、聲請意旨略以：聲請人前未曾依「中華民國銀行公會會員辦
    理消費金融案件無擔保債務協商機制」請求協商，嗣以書面
    向最大債權金融機構聯邦商業銀行股份有限公司（下稱聯邦
    銀行）請求共同協商債務清償方案，約定聲請人每月應繳金
    額為新臺幣（下同）9,000 元，惟聲請人繳納2 期後因失業
    而毀諾，且聲請人所負無擔保或無優先權之債務總額未逾1,
    200 萬元，復未經法院裁定開始清算程序或宣告破產，爰依
    法聲請准予裁定更生等語。
二、按債務人與金融機構協商成立者，不得聲請更生或清算，但
    因不可歸責於己之事由，致履行顯有重大困難者，不在此限
    ，消費者債務清理條例第151 條第5 項定有明文，而消費者
    債務清理條例之立法目的，依其立法理由乃認陷於經濟上困
    境之消費者若任其於惡性循環之債務窘境中自生自滅，其將
    衍生嚴重之社會問題，致難以維持安定之社會經濟秩序，故
    有予之分別情形依更生或清算之程序清理其債務之必要，藉
    以妥適調整其與各相關債權人等間之權利義務關係，以謀求
    消費者經濟生活之更生機會，從而健全社會經濟發展，惟私
    法上之債之關係，係以當事人間之信賴關係為基礎，為社會
    經濟組織之重要支柱，故當事人於以法律行為追求自己之利
    益之際，亦應顧及對方之利益，並考量債權債務在社會上之
    作用，本於誠實及信用之原則，行使其債權及履行其債務，
    故消費者如已與金融機構協商成立，或於本條例施行前已依
    金融主管機關協調成立之中華民國銀行公會會員辦理消費金
    融案件無擔保債務協商機制與金融機構成立協商，因此係經
    當事人行使程序選擇權所為之債務清理契約，債務人理應受
    該成立之協議所拘束，如無特殊情事，其原即應依此協商結
    果而為誠信履行，惟因慮及有些協商於成立之時，或僅考量
    債權數額之清償而未慮及債務人之經濟能力，或債務人於嗣
    後因經濟情況變更（如清償期間收入或收益不如預期）而致
    依約履行將使其陷於經濟上之困境甚或履行不能，故上開條
    例於此即另開「因不可歸責於己之事由，致履行顯有重大困
    難者」之履行例外以助債務人之更生，則已成立協商者不能
    或不願依約履行而依例外條款復聲請更生或清算者，自應就
    其例外情形嚴予審核，於該當後復核其不能清償債務或有不
    能清償之虞而使其陷於經濟上之困境時始准之為其所負義務
    關係之調整，以避免其任意毀諾、濫用債務清理程序而藉此
    善意之立法惡意圖謀減免債務，致使該程序陷於道德之危險
    ，並因此使社會之信用緊縮而造成經濟之動盪。
三、經查，本件聲請人於債清條例施行後之98年2 月17日業與最
    大債權金融機構即聯邦銀行達成債務清償方案之協商，約定
    聲請人應自98年3 月起分178 期，且每月10日以9,000 元依
    各債權銀行債權金額比例清償各項債務至全部清償為止，而
    聲請人於協商成立後繳納首期即未依該協議繼續履行分期償
    還乙節，此有前置協商機制協議書、財團法人金融聯合徵信
    中心當事人查詢個人資料回覆書、聯邦銀行陳報狀、歷史帳
    單查詢等件在卷可稽（見本院卷第28至31頁、第41至48頁、
    第65至73頁），是聲請人於前既已依債務協商機制與金融機
    構成立協商，依上開說明，其原即應依此協商結果而為誠信
    履行，故其欲援引上開條例條項之例外規定而再聲請更生或
    清算時，自應就其不依約履行是否具不可歸責於己之事由而
    致履行顯有重大困難之情形嚴為審查，以避免道德上之危險
    。
四、聲請人固以其對金融機構所負之債務計達1,637,310 元，惟
    其於協商成立後每月需償付9,000 元，然其嗣於98年4 月離
    職而無收入致毀諾，故認有已有不可歸責於己之事由而致履
    行顯有重大困難之情形等語而為本件更生之聲請，並提出債
    權人清冊、財產及收入狀況說明書、戶籍謄本、綜合所得稅
    各類所得資料清單、財產歸屬資料清單、財團法人金融聯合
    徵信中心當事人查詢個人資料回覆書及離職書等件為證，惟
    查：
  (一)聲請人是否有不可歸責事由而致履行有重大困難之例外情形
    ？
    聲請人自陳原任職臺灣中小企業銀行高雄分行，因各家銀行
    催討債務而離職，嗣前置協商成立後之98年4 月因雇主經營
    不善結束營業而離職，其於96、97年度之年申報所得乃分為
    738,799 元、751,409 元，名下有4 筆投資，此有綜合所得
    稅各類所得資料清單、財產歸屬資料清單、勞工保險被保險
    人投保資料表、離職書等件在卷足憑（見本院卷第17至19頁
    、第25至26頁、第75頁），則聲請人依所得申報資料雖有餘
    力繳納協商款項，然以其勞保投保資料、離職書之記載，其
    於協商成立不久即非自願離職，且聲請人本即負有債務應無
    積蓄可資運用，是依此聲請人於毀諾當時應無收入而已不足
    支應其基本生活所需，聲請人主張其於協商後因收入不足因
    應，以致繼續履行上開還款協議有重大困難乙節應屬真實，
    此協議履行困難之情形，應有非可歸責於聲請人之事由所致
    ，故而依上開規定，聲請人前雖曾與金融機構協商成立，惟
    其自可不受前開還款協議之拘束而得再向本院聲請更生。
  (二)聲請人是否有不能清償或不能清償之虞之情事？
    1.聲請人主張其每月需支出食、衣、住、行及雜支等共計8,
      000 元等語，而消債條例之立法目的，係為使不幸陷入經
      濟困境之人得以清理債務、重建生活，並在清理過程中能
      保有符合人性尊嚴之最低基本生活，而非維持債務人過去
      慣常之寬裕生活，故並非由聲請人任意主張其基本生活費
      用之數額，否則將造成揮霍無度以致清償能力降低，反而
      易使更生程序無從進行，衡以聲請人居住於高雄市，以內
      政部所公告之98年度高雄市低收入戶最低生活費用每人每
      月為11,309元之標準為計，聲請人主張之上開必要生活支
      出並未逾此金額，應認為合理。
    2.聲請人現任職遠雄人壽保險事業股份有限公司（下稱遠雄
      公司），其投保薪資為17,400元等情，有勞工保險被保險
      人投保資料表在卷可稽（見本院卷第第25至26頁），又投
      保薪資係雇主依種種考量而為勞工投保，尚非必然為勞工
      之實際收入，聲請人復自陳其任職遠雄公司底薪為17,500
      元，每月薪資約為25 ,000 元等語（見本院卷第7 頁、第
      54 頁 ），則其平均每月所得應為25,000元，是聲請人之
      收入扣除前開支出後，每月尚餘17,000元可供還款之用（
      計算式：00000-0000＝17000 ）。而聲請人之債務總額雖
      為1,637,310 元，有財團法人金融聯合徵信中心當事人查
      詢個人資料回覆書在卷可按（見本院卷第28至31頁），此
      約為聲請人每月可供還款金額之96倍，即約須8 餘年之時
      間可得清償完畢，以聲請人40歲（58年6 月28日生），距
      法定退休年齡尚有25餘年，應認尚無不能清償之虞。
五、綜上，本件聲請人雖有不可歸責於己之事由而致履行協議有
    重大困難之例外情形，惟其乃有相當收入及一定之財產而具
    履行能力，其現之情況尚非有不能償債務或有不能清償之虞
    ，依上開說明及規定，其聲請之更生應未具足必要要件，自
    應駁回其更生之聲請，爰裁定如主文。
六、依消費者債務清理條例第8 條、第15條，民事訴訟法第78條
    ，裁定如主文。
中    華    民    國    99    年    2     月    25    日
                  民事第四庭    法      官  楊淑儀
上為正本係照原本作成。
如不服本裁定，應於裁定送達後10日內，以書狀向本院提出抗告
，並繳納抗告費新臺幣1,000元。
中    華    民    國    99    年    2     月    25    日
                                書  記  官  王資惠

司法院資訊處製作；財團法人民間司法改革基金會備份。
